臺灣雲林地方法院刑事判決
111年度訴字第464號
公  訴  人  臺灣雲林地方檢察署檢察官
被      告  朱漢仁


上列被告因詐欺案件，經檢察官提起公訴（111年度偵字第5197
號），被告於準備程序中，就被訴事實為有罪之陳述，本院合議
庭裁定由受命法官獨任進行簡式審判程序，判決如下：
    主  文
朱漢仁犯三人以上共同詐欺取財罪，處有期徒刑壹年參月。
   犯罪事實
一、朱漢仁於民國111年3月底某日，加入真實姓名年籍均不詳、
    暱稱「明日香」、「太子」等成年人及其他身分不詳成年人所
    組成之3人以上，以實施詐術為手段，具有持續性、牟利性之
    有結構性組織之詐欺集團(下稱本案詐欺集團，朱漢仁涉犯
    組織犯罪防制條例罪嫌部分，業經臺灣臺南地方法院以111年
    度金訴字第583號判決判處有罪確定)，負責收取本案詐欺集
    團所得詐欺款項，再交付予其他成員之工作，約定每次可獲
    取新臺幣（下同）5,000元之報酬。朱漢仁與「明日香」、
    「太子」及本案詐欺集團內其他成員共同意圖為自己不法之
    所有，基於3人以上詐欺取財及一般洗錢之犯意聯絡，先由
    本案詐欺集團內之不詳成員於111年4月15日9時許，以電話
    聯繫黃顯筑，假冒為中華電信客服，告知其積欠電話費用，
    再將電話轉接給自稱廖警員之人，向黃顯筑誆稱其資料遭盜
    用且涉及毒品案件，要其配合，隨後又將電話轉接給自稱檢
    察官之人，佯稱若要資金不被凍結，須將金融帳戶之款項提
    領並放置在指定地點等語，使黃顯筑陷於錯誤，而依指示於
    同日11時30分許，騎乘車牌號碼000-0000號普通重型機車前
    往雲林縣○○鎮○○路00號之華南商業銀行臨櫃提領510,000元
    ，隨後再騎乘機車前往雲林縣虎尾鎮中華路與東興路路口處
    ，將款項放置於車廂內，並留下機車鑰匙後離去。嗣朱漢仁
    於同日13時51分許，依「明日香」之指示至上開機車處拿取
    前開款項510,000元，再將該款項拿至雲林縣○○鎮○○路00號
    之虎尾天后宮廁所內放置，再由「太子」前往拿取而產生金
    流斷點，以掩飾、隱匿該犯罪所得之來源、去向及所在。嗣
    因黃顯筑察覺有異報警處理，經警調閱監視器畫面循線查獲
    。
二、案經黃顯筑訴由雲林縣警察局虎尾分局報告臺灣雲林地方檢
    察署檢察官偵查起訴。
　　理  由
一、本件被告朱漢仁所犯為死刑、無期徒刑、最輕本刑為3年以
    上有期徒刑以外之罪，亦非屬高等法院管轄之第一審案件，
    其於準備程序進行中，先就被訴事實為有罪之陳述（見本院
    卷第42至45頁），經本院告知簡式審判程序之旨，並聽取當
    事人之意見後，本院合議庭裁定依刑事訴訟法第273條之1規
    定，由受命法官獨任進行簡式審判程序，是本案之證據調查
    ，依刑事訴訟法第273條之2規定，不受同法第159條第1項、
    第161條之2、第161條之3、第163條之1及第164條至第170條
    規定之限制，合先說明。
二、上揭犯罪事實，業據被告於警詢、偵訊、本院準備程序及簡
    式審判程序中均坦承不諱(見警卷第3至6頁、偵卷第21至23
    頁、本院卷第42至44頁、第49至54頁)，核與告訴人黃顯筑
    、證人即計程車司機林良泰之證述大致相符（見警卷第7至9
    頁反面），並有華南商業銀行取款憑條、雲林縣警察局虎尾
    分局虎尾派出所受（處）理案件證明單、受理各類案件紀錄
    表、內政部警政署反詐騙諮詢專線紀錄表各1份、監視器畫
    面擷取照片12張在卷可稽（見警卷第10頁、第16至20頁、第
    24至26頁、偵卷第39至41頁），足認被告上開任意性自白與
    事實相符，堪以採信。本件事證已臻明確，被告犯行洵堪認
    定，應依法論科。
三、論罪科刑及沒收
  ㈠核被告所為，係犯刑法第339條之4第1項第2款之3人以上共同
    詐欺取財罪、洗錢防制法第14條第1項之一般洗錢罪。公訴
    意旨雖主張被告另符合刑法第339條之4第1項第1款冒用公務
    員名義之加重要件等語，惟被告否認此情，辯稱：我不知道
    本案詐欺集團的詐欺方式，我只是依照指示去取款等語（見
    警卷第3頁、偵卷第22頁、本院卷第44頁），本院審酌被告
    在本案詐欺集團中，是負責收取所得詐欺款項，再交付給本
    案詐欺集團其他成員之工作，並非本案詐欺集團之機房成員
    ，對於本案詐欺集團所施用詐術為何，應確實難以明確知悉
    ，檢察官並未提出積極證據證明被告對於本案詐欺集團所施
    用之詐術包含冒用公務員之名義等情，有所預見，是公訴意
    旨此部分認定，應有誤會，惟此僅係加重條件之減縮，尚無
    庸變更起訴法條。
  ㈡被告係以一行為同時構成前開2罪，為想像競合犯，應依刑法
    第55條前段規定，從重以3人以上共同詐欺取財罪處斷。被
    告與「明日香」、「太子」及本案詐欺集團其他成員具有犯
    意聯絡及行為分擔，應依刑法第28條規定論以共同正犯。
　㈢按想像競合犯之處斷刑，本質上係「刑之合併」，其所謂從
    一重處斷，乃將想像競合犯組成之評價上數罪，合併為科刑
    一罪，其所對應之刑罰，亦合併其評價上數罪之數法定刑，
    而為一個處斷刑。易言之，想像競合犯侵害數法益者皆成立
    犯罪，論罪時必須輕、重罪併舉論述，同時宣告所犯各罪名
    ，包括各罪有無加重、減免其刑之情形，亦應說明論列，量
    刑時併衡酌輕罪部分量刑事由，評價始為充足，然後依刑法
    第55條前段規定「從一重處斷」，非謂對於其餘各罪可置而
    不論。因此，法院決定處斷刑時，雖以其中最重罪名之法定
    刑，做為裁量之準據，惟於裁量其輕重時，仍應將輕罪合併
    評價在內（最高法院108年度台上字第4405、4408號判決意
    旨參照）。又犯洗錢防制法第14條之罪，在偵查或審判中自
    白者，減輕其刑，洗錢防制法第16條第2項定有明文。查被
    告於偵查、本院審理中自白洗錢犯行，依洗錢防制法第16條
    第2項規定應減輕其刑，然其所犯一般洗錢罪係屬想像競合
    犯其中之輕罪，就此部分想像競合輕罪得減刑部分，依上開
    說明，即應於本院依刑法第57條量刑時一併衡酌該部分減輕
    其刑事由。
　㈣爰以行為人之責任為基礎，審酌被告正值青壯，未循合法途
    徑獲取所需，貪圖不法利益，負責收取本案詐欺集團所得詐
    欺款項，再交付予其他成員之工作，讓本案詐欺集團得以獲
    取犯罪所得，並掩飾、隱匿金流，不僅使告訴人受有財產上
    之損害而難以追償，也使其他不法份子不易遭查獲，侵害社
    會經濟秩序及妨害國家對於犯罪之追訴，實屬不該，又參以
    告訴人遭詐欺之金額非微，所受損害非輕，被告未與告訴人
    達成和解乙節，併考量被告犯後坦承犯行（與洗錢防制法第
    16條第2項之減刑要件相符），及衡酌被告於本案詐欺集團
    中是被動受指示收取詐欺款項，尚非主導犯罪之核心角色，
    且兼衡被告自陳犯本案是因為母親生病，需要醫藥費等語(
    見本院卷第44至45頁)，及學歷高職畢業，職業為瓦斯器具
    裝修人員，每月收入約40,000至50,000元，家庭經濟狀況勉
    持，離婚，有2個7歲的雙胞胎小孩，與1個小孩同住等一切
    情狀（見本院卷第53至54頁），量處如主文所示之刑。
　㈤沒收部分：
　⒈按犯罪所得，屬於犯罪行為人者，沒收之，前項沒收，於全
    部或一部不能沒收或不宜執行沒收時，追徵其價額，刑法第
    38條之1第1項前段、第3項分別定有明文。又於2人以上共同
    實行犯罪之情形，固基於責任共同原則，共同正犯應就全部
    犯罪結果負其責任，然於集團性或多人共同犯罪之情形下，
    其各成員有無不法所得或所得多寡，未必盡同，故共同正犯
    犯罪所得之沒收或追徵，應就各人所分得之數為之。查告訴
    人遭本案詐欺集團詐欺510,000元，而被告分得其中5,000元
    作為報酬，經被告供述在卷(見警卷第4頁反面、本院卷第44
    頁)，此5,000元報酬即係被告本件犯行之犯罪所得。而參諸
    被告參與本案詐欺集團，經臺灣臺南地方法院以111年度金
    訴字第583號判決認成立組織犯罪防制條例第3條第1項後段
    之參與犯罪組織確定在案，觀該判決認定被告於111年3月底
    至111年4月19日間均參與本案詐欺集團，涵蓋被告本件犯行
    之犯罪時間，而該判決沒收部分記載：被告供稱，我出勤4
    至5次，拿到25,000元左右，依被告上揭供述，被告參與本
    案詐欺集團，共獲得25,000元之報酬，為其犯罪所得，依刑
    法第38條之1第1項、第3項規定宣告沒收，於全部或一部不
    能沒收或不宜執行沒收時，追徵其價額等語，參以被告是於
    111年7月28日該案審理程序供述犯罪所得約25,000元，是在
    本件犯行後所為之陳述，該25,000元應有包括被告本件犯行
    所得之報酬，又被告在本件警詢中亦供稱：我加入本案詐欺
    集團期間總共取得約20,000元等語(見警卷第5頁反面)，與
    被告在該案之陳述相近，是應認臺灣臺南地方法院111年度
    金訴字第583號判決所宣告沒收之犯罪所得應包括被告本件
    犯行所獲之報酬，此有該案判決、審判筆錄、公務電話紀錄
    單各1份附卷可佐(見本院卷第57至62頁、第65頁、第91頁)
    ，是就被告本件犯行之犯罪所得5,000元即無再重複宣告沒
    收之必要。
　⒉另告訴人遭本案詐欺集團詐欺之510,000元，經被告拿取、放
    置後，已再由「太子」層轉繳回集團上層，被告除獲得前述
    5,000元之報酬外，其餘之505,000元非屬被告所有，亦非在
    被告實際掌控中，是被告就該部分不具所有權及事實上處分
    權，無從依洗錢防制法第18條第1項前段規定諭知沒收洗錢
    標的。至扣案菸蒂1支，僅是本案採證之證物，並非供本件
    犯罪所用之物，亦不予宣告沒收。 
據上論斷，應依刑事訴訟法第273條之1第1項、第299條第1項前
段，判決如主文。
本案經檢察官程慧晶提起公訴，檢察官吳淑娟到庭執行職務。
中　　華　　民　　國　　111 　年　　10 　　月　　13 　日
                  刑事第八庭  法  官  黃郁姈
以上正本證明與原本無異。 　　　　　　　　　
如不服本判決應於收受判決後20日內向本院提出上訴書狀，並應
敘述具體理由；其未敘述上訴理由者，應於上訴期間屆滿後20日
內向本院補提理由書（均須按他造當事人之人數附繕本）。「切
勿逕送上級法院」。
                               書記官  林芳宜
中　　華　　民　　國　　111 　年　　10　　月　　13　　日
附錄本案論罪科刑法條全文：
中華民國刑法第339條之4：
犯第339條詐欺罪而有下列情形之一者，處1年以上7年以下有期
徒刑，得併科100萬元以下罰金：
一、冒用政府機關或公務員名義犯之。
二、三人以上共同犯之。
三、以廣播電視、電子通訊、網際網路或其他媒體等傳播工具，
    對公眾散布而犯之。
前項之未遂犯罰之。
洗錢防制法第14條
有第2條各款所列洗錢行為者，處7年以下有期徒刑，併科新臺幣
5百萬元以下罰金。
前項之未遂犯罰之。
前2項情形，不得科以超過其特定犯罪所定最重本刑之刑。